臺灣高等法院民事判決
109年度上易字第330號
上  訴  人  廖基成  
被  上訴人  美立堅科技股份有限公司
法定代理人  謝昌盛  
訴訟代理人  黃國豪  
被  上訴人  謝昌盛  
            楊麗瑗  
            林建欽  
            黃國豪  
上列當事人間請求返還不當得利事件，上訴人對於中華民國109
年1月14日臺灣桃園地方法院108年度訴字第1095號第一審判決提
起上訴，並為訴之追加，本院於109年8月5日言詞辯論終結，判
決如下：
    主      文
上訴及追加之訴均駁回。
第二審及追加之訴訴訟費用均由上訴人負擔。
    事實及理由
壹、程序方面：
一、被上訴人謝昌盛、楊麗瑗、林建欽（與黃國豪合稱謝昌盛等
    4人，分別時各稱其姓名）經合法通知未於言詞辯論期日到
    場，核無民事訴訟法第386條所列各款情形，爰依上訴人之
    聲請，由其一造辯論而為判決。
二、按第二審訴之變更或追加，非經他造同意不得為之，但請求
    之基礎事實同一、擴張或減縮應受判決事項之聲明者，不在
    此限，民事訴訟法第446條第1項、第255條第1項第2、3款定
    有明文。本件上訴人於原審主張依民法第179條、第181條規
    定，請求被上訴人美立堅科技股份有限公司（下稱美立堅公
    司，與謝昌盛等4人合稱被上訴人）給付上訴人新臺幣（下
    同）84萬元，嗣於上訴本院後追加依民法第958條、第69條
    規定，並擴張請求美立堅公司應再給付67萬元，共計151萬
    元（見本院卷第120、125至139頁），經核其追加之訴，亦
    係基於其主張美立堅公司無權占用其所有、門牌號碼桃園市
    ○○區○○路000號之未辦保存登記建物（下稱系爭建物）之同
    一基礎原因事實，核與前述規定相符，雖美立堅公司不同意
    ，仍應予准許（另上訴人就備位部分追加被告，經本院另以
    裁定駁回，茲不贅述，特此指明）。
貳、實體方面：
一、上訴人主張：
　㈠先位部分：伊於民國105年6月間經拍賣取得系爭建物，並於
    同年月16日取得權利移轉證明書，惟美立堅公司無權占用系
    爭建物營業，受有自106年9月19日起至107年3月26日止相當
    於租金之不當得利每月18萬元（每坪268元），扣除原審105
    年度桃簡字第1358號判決、106年度簡上字第206號和解筆錄
    （下分稱前案判決、前案和解筆錄）認定美立堅公司應給付
    伊每月3萬3,624元（每坪50元），美立堅公司應再給付伊上
    開期間每月14萬6,376元（每坪218元）差額之不當得利；且
    美立堅公司每月營業收入為100萬元，可認伊系爭建物就此
    亦有30%之功勞，伊即得依民法第958條、第69條惡意占有人
    給付法定孳息之規定，請求美立堅公司給付伊上開期間，以
    其每月營業收入100萬元、按30%計算之法定孳息。伊於原審
    就上開主張僅為一部請求84萬元，現再追加請求67萬元，共
    計151萬元。爰依民法第179條、第181條及追加民法第958條
    、第69條規定，請求擇一判命美立堅公司給付伊151萬元等
    語。
　㈡備位部分：謝昌盛為美立堅公司之負責人，具公司意志決策
    權，惟遲不點交亦不遷出系爭建物，強占系爭建物營業，且
    怠於監督其職員楊麗瑗、林建欽與黃國豪遷出系爭建物；楊
    麗瑗職稱為副理，在現場拿V8拍攝，怠於監督下屬遷出系爭
    建物；黃國豪及林建欽為現場負責人，關閉大門不讓伊及執
    行署進入系爭建物點交，還叫警察將伊趕出去，致美立堅公
    司繼續無權占有使用系爭建物，上開行為均侵害伊對系爭建
    物之事實上處分權，謝昌盛等4人應與美立堅公司共同負侵
    權行為損害賠償責任，且其等並非前案判決、和解之當事人
    ，自不在前案和解筆錄範圍內。爰依民法第184條、第185條
    、第188條、第28條及公司法第23條第2項、第8條規定，請
    求謝昌盛等4人應連帶給付伊自106年9月19日起至107年8月1
    9日止，相當於租金損害84萬元等語（另上訴人就備位部分
    追加被告即美立堅公司董監等7人，經本院另以裁定駁回，
    茲不贅述，特此指明）。
二、被上訴人部分：
  ㈠美立堅公司、謝昌盛、林建欽、黃國豪則以：先位部分，因
    系爭建物坐落在美立堅公司所有之土地上，故美立堅公司就
    占用系爭建物乙事，業於前案與上訴人以每月給付其相當於
    租金之金額3萬3,624元達成和解，此有前案和解筆錄為據，
    美立堅公司亦均依該和解內容給付上訴人前揭金額，上訴人
    自不得再援引經和解成立之相同事實，對美立堅公司為本件
    請求；至備位部分，因上訴人請求之損害，仍係就前案和解
    內容外，本於系爭建物之權利再次請求相當租金之損害；另
    上訴人主張之其他損害均無所據，故上訴人本件請求，均無
    理由等語置辯。
  ㈡楊麗瑗未曾於原審及本院審理時到場或提出書狀為任何聲明
    或陳述。　
三、上訴人於原審起訴聲明：㈠先位聲明：美立堅公司應給付上
    訴人84萬元。㈡備位聲明：謝昌盛等4人應連帶給付上訴人84
    萬元。美立堅公司於原審答辯聲明：上訴人之訴駁回。謝昌
    盛等4人於原審均未提出書狀為任何聲明或陳述。原審為上
    訴人敗訴之判決，上訴人不服，提起上訴，並於本院為訴之
    追加，上訴及追加之訴聲明：㈠原判決廢棄。㈡先位聲明：美
    立堅公司應給付上訴人151萬元（上訴部分84萬元、追加部
    分67萬元）。㈢備位聲明：謝昌盛等4人應連帶給付上訴人84
    萬元。楊麗瑗於本院未為答辯聲明，美立堅公司、謝昌盛、
    林建欽、黃國豪均答辯聲明：上訴及追加之訴均駁回。
四、本院之判斷：
  ㈠先位部分：
　⒈上訴人主張其於105年6月間因拍賣取得系爭建物，惟系爭建
    物遭美立堅公司無權占有，前依侵權行為之法律關係對美立
    堅公司起訴請求自105年7月1日起至遷出系爭建物之日止，
    按月給付其相當於租金之損害賠償3萬3,624元，並經前案判
    決其全部勝訴，嗣美立堅公司提起上訴，上訴人與美立堅公
    司於上訴審中達成和解，作成前案和解筆錄等情，有前案判
    決及和解筆錄在卷足稽（見原審卷第279至286頁），堪信真
    實。至上訴人主張美立堅公司無權占用系爭建物營業，受有
    自106年9月19日起至107年3月26日止相當於租金之不當得利
    每月18萬元，扣除前案判決及和解筆錄認美立堅公司應給付
    其每月3萬3,624元，美立堅公司應再給付其上開期間每月14
    萬6,376元差額之不當得利云云，則為被上訴人所否認，並
    以前詞置辯。經查：
　⑴觀諸前案和解筆錄記載之和解成立內容為：「一、被上訴人
    （即本件上訴人）同意上訴人（即美立堅公司）於108年5月
    22日前自行全部拆除如附圖編號A、B所示建物（即系爭建物
    ），拆除費用兩造同意以新台幣（下同）參拾伍萬元計算。
    拆除後之剩餘材料由上訴人自行處理。二、上訴人同意於10
    7年6月10日給付被上訴人肆拾壹萬參仟伍佰玖拾元（自105
    年7月1日到107年5月22日之相當於租金之不當得利763590元
    ，扣除第一項之拆除費用35萬元之餘額），另自107年5月23
    日起至108年5月22日止按月於每月10日給付貳萬元相當於租
    金之不當得利。三、如上訴人未於108年5月22日前全部拆除
    第一項所示之建物，第一項拆除費用參拾伍萬元上訴人同意
    於108 年6月10日返還予被上訴人，並自108年5月23日起至
    全部拆除第一項建物之日止按月於每月10日給付被上訴人參
    萬參仟陸佰貳拾肆元。…五、被上訴人於本件（106年度簡上
    字第206號）之其餘請求拋棄。…七、訴訟費用各自負擔。」
    等語，並經交閱上訴人及美立堅公司確認無訛後簽名在案（
    見原審卷第285、286頁），堪認上訴人與美立堅公司就系爭
    建物遭美立堅公司無權占用，致上訴人受有自105年7月1日
    起至美立堅公司全部拆除系爭建物止之相當租金之不當得利
    或損害乙節，業以上開金額達成和解，上訴人並拋棄其餘請
    求。
　⑵按和解成立者，與確定判決有同一之效力，為民事訴訟法第3
    80條第1項所明定。即審判上之和解，一經合法成立，其訴
    訟即歸於消滅，非證明和解本身有無效或得撤銷之原因，當
    事人自應絕對受和解之拘束，不得就同一事件更行主張。又
    債務人無權占有債權人之不動產，債權人對之既得基於損害
    賠償之法律關係，請求相當於租金之損害，同時又得基於不
    當得利之法律關係，請求返還其所受之相當於租金之利益，
    此即學說上所謂請求權之並存或競合，有請求權之債權人，
    得就二者選擇行使其一，請求權之行使已達目的者，其他請
    求權即行消滅（最高法院48年台上字第1179號判決先例意旨
    參照）。查上訴人固主張其於前案僅依侵權行為法律關係請
    求美立堅公司賠償相當於租金之損害，其並未拋棄依不當得
    利就租金差額之請求，然上訴人此部分請求，亦係基於美立
    堅公司無權占用系爭建物之同一事實，而上訴人就上開事實
    已依侵權行為法律關係，於前案起訴請求後成立和解，應認
    上訴人就上開事實而為侵權行為法律關係之請求，已達目的
    ，揆諸前揭說明，上訴人基於同一事實所得行使之不當得利
    請求權，於前案訴訟上和解成立時即為消滅，上訴人復執此
    依民法第179條規定，請求美立堅公司應再給付其上開期間
    每月14萬6,376元（每坪218元）差額之不當得利，洵屬無據
    ，不應准許。
　⑶至上訴人雖提出前案和解時之法庭錄音譯文（見本院卷第83
    至102、188至189、222至223、288至307、390頁）及聲請傳
    訊前案承審法官羅詩蘋以證前案和解之範圍，惟觀諸上開譯
    文內容僅為承審法官勸諭和解之過程，上訴人與美立堅公司
    成立和解之範圍及內容，悉依前案和解筆錄所載，業如前述
    ，是上訴人聲請傳訊上開證人，顯無必要。
　⒉上訴人又主張：美立堅公司無權占用伊系爭建物，每月營業
    收入為100萬元，可認系爭建物就此亦有30%之功勞，伊即得
    依民法第181條、第958條、第69條規定，請求美立堅公司給
    付伊上開期間以其每月營業收入100萬元、按30%計算之利益
    及孳息云云。按不當得利之受領人，除返還其所受之利益外
    ，如本於該利益更有所取得者，並應返還。但依其利益之性
    質或其他情形不能返還者，應償還其價額。惡意占有人，負
    返還孳息之義務。其孳息如已消費，或因其過失而毀損，或
    怠於收取者，負償還其孳息價金之義務；稱天然孳息者，謂
    果實、動物之產物及其他依物之用法所收穫之出產物。稱法
    定孳息者，謂利息、租金及其他因法律關係所得之收益，固
    為民法第181條、第958條、第69條所明定。惟美立堅公司之
    營業收入，為其事業營運及利用所生之收益或利潤，其權益
    歸屬為行為人本身即美立堅公司，不因其是否無權占用系爭
    建物而異，自非屬前揭法條所定不當得利受領人「本於該利
    益更有所取得者」、天然及法定孳息之範疇，是上訴人依前
    揭規定請求美立堅公司給付其上開期間，以其每月營業收入
    100萬元、按30%計算之利益及孳息云云，亦非可採。從而，
    上訴人聲請傳訊美立堅公司全部董事、監察人及副理楊淑瑗
    以證明美立堅公司占用系爭建物營利，獲有營業利益乙節（
    見本院卷第127頁），洵無必要。
  ㈡備位部分：
　⒈上訴人主張：謝昌盛等4人分別為美立堅公司之負責人及職員
    ，怠為遷出系爭建物，致美立堅公司繼續無權占用系爭建物
    ，侵害上訴人對系爭建物之事實上處分權，應與美立堅公司
    共同負侵權行為損害賠償責任，且其等並非前案和解筆錄之
    當事人，自不在前案和解筆錄範圍內，爰依民法第184條、
    第185條、第188條、第28條及公司法第23條第2項、第8條規
    定，請求謝昌盛等4人應連帶給付伊自106年9月19日起至107
    年8月19日止，相當於租金之損害84萬元云云。
　⒉按損害賠償，除法律另有規定或契約另有訂定外，應以填補
    債權人所受損害及所失利益為限，民法第216條第1項定有明
    文。故損害賠償之範圍，應以被害人實際所受損害為衡，未
    實際發生之損害尚不得請求賠償，不確實發生之損害，自亦
    不得請求賠償（最高法院94年度台上字第946號判決意旨參
    照）。則依上訴人前開主張，係以謝昌盛等4人怠為遷出系
    爭建物，致美立堅公司繼續無權占有使用系爭建物，請求自
    106年9月19日起至107年8月19日之相當租金之損害，惟美立
    堅公司上開期間無權占用系爭建物所致上訴人之相當租金之
    損害，業於前案成立和解，美立堅公司依前案和解筆錄給付
    上訴人及上訴人依該和解筆錄聲請對美立堅公司强制執行之
    金額，迄至107年9月4日止共計47萬3,086元等情，業據上訴
    人陳明在卷（見原審卷第251至254、274頁），堪認上訴人
    因美立堅公司於上開期間無權占用系爭建物所受相當於租金
    之損害已受到填補，揆諸前述說明，縱謝昌盛等4人與前案
    判決及和解筆錄為不同當事人，上訴人因美立堅公司於上開
    期間無權占用所受損害既已獲賠償，其損害即不復存在，是
    其依前揭規定，請求謝昌盛等4人應就美立堅公司於上開期
    間無權占用系爭建物，致其受有相當租金之損害84萬元負連
    帶賠償之責，核非正當，要屬無據。
　⒊至上訴人雖聲請傳訊證人即本院107年度上易字第48號即另案
    拆屋訴訟之承審法官、勘驗其與陳泓年律師之電話錄音即原
    審卷第139頁檔案、勘驗原審卷第345頁檢附之usb隨身碟錄
    影檔案，以證被上訴人共同無權占用上訴人系爭建物營業之
    事實（見本院卷第94至97、102、122、194至197頁），惟美
    立堅公司並未爭執於上訴人主張之上開期間無權占用系爭建
    物，並於前案與上訴人達成和解，且上訴人因此所受損害已
    經美立堅公司賠付清償，上訴人自不得再請求謝昌盛等4人
    與美立堅公司連帶負賠償責任等節，詳如前述，則上訴人上
    開調查證據之聲請，均無必要。
　㈢上訴人復主張因被上訴人無權占有系爭建物，致其因而受有
    其他損失，即購買系爭建物之26萬元、另案拆屋訴訟費用43
    萬元、房屋稅26萬元、雇請工人工資1萬元云云。然上訴人
    購買系爭建物之費用、稅捐機關核課上訴人系爭建物之房屋
    稅、上訴人另案拆屋訴訟因敗訴依法應負擔之訴訟費用等，
    均非被上訴人無權占用系爭建物所致；至上訴人雇請工人工
    資1萬元部分，並未據其舉證以實其說，故上訴人主張上開
    其他損失，亦非可採。
五、綜上所述，上訴人先位依民法第179條、第181條請求美立堅
    公司給付其84萬元；備位依民法第184條、第185條、第188
    條、第28條及公司法第23條第2項、第8條規定，請求謝昌盛
    等4人應連帶給付其84萬元，均無理由，不應准許。從而，
    原審所為上訴人敗訴之判決，核無違誤，上訴論旨指摘原判
    決不當，求予廢棄改判，為無理由，應駁回其上訴。上訴人
    先位追加民法第958條、第69條規定，請求美立堅公司應再
    增加給付其67萬元，亦屬無據，應予駁回。
六、本件事證已臻明確，兩造其餘之攻擊或防禦方法及所用之證
    據，經本院斟酌後，認為均不足以影響本判決之結果，爰不
    逐一論列，附此敘明。
七、據上論結，本件上訴及追加之訴均為無理由，依民事訴訟法
    第449條第1項、第78條、第463條、第385條第1項前段，判
    決如主文。
中　　華　　民　　國　　109 　年　　8 　　月　　19　　日
                    民事第十九庭  
                        審判長法  官 魏麗娟
                              法  官 潘進柳
                              法  官 游悅晨 
正本係照原本作成。
如不服本判決，應於收受送達後20日內向本院提出上訴書狀，其
未表明上訴理由者，應於提出上訴後20日內向本院補提理由書狀
（均須按他造當事人之人數附繕本）上訴時應提出委任律師或具
有律師資格之人之委任狀；委任有律師資格者，另應附具律師資
格證書及釋明委任人與受任人有民事訴訟法第466 條之1第1項但
書或第2項（詳附註）所定關係之釋明文書影本。如委任律師提
起上訴者，應一併繳納上訴審裁判費。
中　　華　　民　　國　　109 　年　　8 　　月　　19　　日
    　　　　　　　　　　　　　書記官 王詩涵
　　　　　　　　　　　　　
附註：
民事訴訟法第466條之1（第1項、第2項）：
對於第二審判決上訴，上訴人應委任律師為訴訟代理人。但上訴
人或其法定代理人具有律師資格者，不在此限。
上訴人之配偶、三親等內之血親、二親等內之姻親，或上訴人為
法人、中央或地方機關時，其所屬專任人員具有律師資格並經法
院認為適當者，亦得為第三審訴訟代理人。